ACORDAO-COMPLETO-2525168

ACÓRDÃO 4284/2022 ATA 26/2022 - PRIMEIRA CÂMARA

VISTOS, relatados e discutidos estes autos de tomada de contas especial instaurada pela Diretoria de Administração e Logística do Ministério da Economia em razão da não comprovação da regular aplicação dos recursos repassados por meio do convênio 27/2009 (Siafi 723805) .
ACORDAM os ministros do Tribunal de Contas da União, reunidos em sessão da 1ª Câmara, diante das razões expostas pelo relator, em:
9.1. considerar revéis, para todos os efeitos, a Associação de Defesa do Meio Ambiente de Reimer e a Sra. Mariester Ribeiro Robes, nos termos do art. 12, § 3º, da Lei 8.443/1992, dando-se prosseguimento ao processo;
9.2. julgar irregulares as contas de Mariester Ribeiro Robes, com fundamento no art. 16, III, "b" e "c", da Lei 8.443/1992, e condená-la, solidariamente à Associação de Defesa do Meio Ambiente de Reimer, ao pagamento das quantias a seguir especificadas, atualizadas monetariamente e acrescidas de juros de mora, calculados a partir das datas especificadas até a data do efetivo recolhimento, fixando o prazo de 15 (quinze) dias, a contar da notificação, para que comprove, perante o Tribunal (art. 214, III, "a", do RI/TCU) , o recolhimento da dívida aos cofres do Tesouro Nacional, na forma da legislação em vigor:
	Valor original (R$) 
	Data da ocorrência

	68.798,04
	25/2/2010

	183.461,44
	26/4/2010

	206.394,12
	9/12/2010

9.3. aplicar à Associação de Defesa do Meio Ambiente de Reimer e a Sra. Mariester Ribeiro Robes, individualmente, a multa prevista no art. 57 da Lei 8.443/1992, no valor de R$ 200.000,00 (duzentos mil reais) , com a fixação do prazo de 15 (quinze) dias, a contar da notificação, para comprovar, perante o Tribunal (art. 214, III, "a", do RI/TCU) , o recolhimento da dívida aos cofres do Tesouro Nacional, atualizada monetariamente desde a data deste acórdão até a do efetivo recolhimento, se for paga após o vencimento, na forma da legislação em vigor;
9.4. autorizar, desde logo, nos termos dos arts. 219, II, do RI/TCU e 28, II, da Lei 8.443/1992, a cobrança judicial das dívidas, caso não atendidas as notificações;
9.5. autorizar, desde logo, se requerido, com fundamento no art. 26, da Lei 8.443/1992, c/c o art. 217, §§ 1º e 2º, do RI/TCU, o parcelamento das dívidas em até 36 parcelas, incidindo, sobre cada parcela, corrigida monetariamente, os correspondentes acréscimos legais, fixando-lhes o prazo de 15 (quinze) dias, a contar do recebimento da notificação, para comprovar, perante o Tribunal, o recolhimento da primeira parcela, e de 30 (trinta) dias, a contar da parcela anterior, para comprovar o recolhimento das demais parcelas, devendo incidir, sobre cada valor mensal, atualizado monetariamente, os juros de mora devidos, no caso do débito, na forma prevista na legislação em vigor, alertando o responsável de que a falta de comprovação do pagamento de qualquer parcela importará o vencimento antecipado do saldo devedor, nos termos do § 2º do art. 217 do Regimento Interno deste Tribunal;
9.6. encaminhar cópia da deliberação à Procuradoria da República no Estado do Rio Grande do Sul, em cumprimento ao disposto no § 3º do art. 16 da Lei 8.443/1992;
9.7. enviar cópia deste acórdão à Associação de Defesa do Meio Ambiente de Reimer e Mariester Ribeiro Robes;
9.8. informar aos interessados que o inteiro teor da presente deliberação estará disponível para consulta no dia seguinte à sua oficialização, no endereço www.tcu.gov.br/acordaos.

TOMADA DE CONTAS ESPECIAL instaurada em razão de não comprovação da regular aplicação dos recursos repassados pela União realizadas por meio do convênio 00027/2009, firmado entre o Ministério do Trabalho e Emprego e Associação de Defesa do Meio Ambiente de Reimer.

Primeira Câmara

Diretoria de Administração e Logística do Ministério da Economia.

3. Interessados/Responsáveis:
3.1. Responsáveis: Associação de Defesa do Meio Ambiente de Reimer (06.303.088/0001-05); Mariester Ribeiro Robes (XXX.609.609-XX).

13.1. Ministros presentes: Walton Alencar Rodrigues (Presidente), Benjamin Zymler, Vital do Rêgo e Jorge Oliveira.
13.2. Ministro-Substituto presente: Weder de Oliveira (Relator).

WEDER DE OLIVEIRA

Transcrevo, com ajustes de forma, a instrução apresentada (peça 89) pela Secretaria de Controle Externo de Tomada de Contas Especial (Secex-TCE) :
"Cuidam os autos de tomada de contas especial instaurada por Diretoria de Administração e Logística, em desfavor de Associação de Defesa do Meio Ambiente de Reimer (CNPJ: 06.303.088/0001-05) e Mariester Ribeiro Robes (CPF: XXX.609.609-XX) , em razão de não comprovação da regular aplicação dos recursos repassados pela União realizadas por meio do Convênio 00027/2009, registro Siafi 723805, (peça 61) firmado entre o MINISTERIO DO TRABALHO E EMPREGO e Associação de Defesa do Meio Ambiente de REIMER, e que tinha por objeto o instrumento descrito como 'Proposta para execução de ações de qualificação social e profissional do Plano Setorial de Qualificação - PlanSeQ Nacional Comércio e Serviços para Profissionais da construção civil, na forma, condições e cronograma estabelecidos no presente Edital, com as seguintes metas: 
a) Arroio do Padre:  Carpinteiro - 10 vagas, Pedreiro - 20 vagas, Pintor Predial - 15 vagas, Serralheiro Soldador - 10 vagas, Eletricista Predial- 10 vagas, Encanador Predial -10 vagas, Azulejista - 10 vagas;
b) Canguçu: Carpinteiro - 40 vagas, Pedreiro - 40 vagas, Pintor Predial - 45 vagas, Serralheiro Soldador - 10 vagas, Eletricista Predial - 50 vagas, Encanador Predial - 55 vagas, Azulejista - 20 vagas;
c) Pinheiro Machado: Carpinteiro - 10 vagas, Pedreiro - 15 vagas Pintor Predial -15 vagas, Serralheiro Soldador - 20 vagas, Eletricista Predial -15 vagas, Encanador Predial - 15 vagas, Azulejista - 5 vagas;
d) Piratini: Carpinteiro - 40 vagas, Pedreiro - 25 vagas, Pintor Predial - 25 vagas, Serralheiro Soldador - 10 vagas; Eletricista Predial - 35 vagas, Encanador Predial - 25 vagas, Azulejista - 15 vagas
HISTÓRICO
2.	Em 24/5/2019, com fundamento na IN/TCU 71/2012, alterada pela IN/TCU 76/2016 e DN/TCU 155/2016, o Secretário de Políticas Públicas de Emprego autorizou a instauração da tomada de contas especial (peça 44) . O processo foi registrado no sistema e-TCE com o número 1343/2019.
3.	O Convênio 00027/2009, registro Siafi 723805, foi firmado no valor de R$ 485.615,00, sendo R$ 458.653,60 à conta do concedente e R$ 26.961,40 referentes à contrapartida do convenente. Teve vigência de 30/12/2009 a 30/6/2011, com prazo para apresentação da prestação de contas em 30/7/2011. Os repasses efetivos da União totalizaram R$ 458.653,60 (peça 55) , conforme demonstrado abaixo:
	Nº OB
	Data emissão
	Data crédito na c/c
	Valor
	Localização

	2010OB800276
	23/2/2010
	25/2/2010
	68.798,04
	Peça 55, p. 1, peça 59, p. 24

	2010OB800699
	19/4/2010
	26/4/2010
	183.461,44
	Peça 55, p. 2, peça 59, p. 21

	2010OB801823
	9/12/2010
	13/12/2010
	206.394,12
	Peça 55, p. 3, peça 59, p. 10

	Total
	458.653,60
	
4.	A prestação de contas e complementações enviadas foram analisadas por meio dos documentos constantes nas peças 12, 16, 17, 19, 23, 33, 43 e 46.
5.	O fundamento para a instauração da Tomada de Contas Especial, conforme consignado na matriz de responsabilização elaborada pelo tomador de contas, foi a constatação das seguintes irregularidades: 
Realização de despesas em itens não permitidos ou incompatíveis com o objeto do convênio descrito como 'Proposta para execução de ações de qualificação social e profissional do Plano Setorial de Qualificação -PlanSeQ Nacional Comércio e Serviços para Profissionais da construção civil, tendo em vista que a Convenente procedeu à contratação irregular da empresa Villa's Eventos Ltda. - ME, CNPJ 07.029.709/0001-69,  conforme exposto nas Notas Técnicas nº s 1244/2013/SPPE/MTE e 245/2016/GEPC/SPPE/MTE, que realizou a análise física e financeira da prestação de contas final. Conforme consta das análises mencionadas, a atividade econômica principal da empresa Villa's Eventos Ltda. - ME é hotéis, configurando atividade totalmente diversa ao objeto do ajuste. A empresa foi contratada para realizar os seguintes serviços: a) Fornecimento de insumos (R$ 32.500,00; b) Serviços Gráficos - Apostilas (R$ 11.070,00) ; c) Horas Aulas - Instrutoria (R$ 67.128,00) ; d) Serviços Gráficos/Divulgação (R$ 19.765,00) ; e) Kit lanche (R$ 94.095,00) ; f) Serviços de Transporte (R$ 132.963,00) , perfazendo o montante de R$ 357.521,00, representando cerca de 78% do valor repassado no âmbito do  Convênio MTE/SPPE/CODEFAT nº 027/2009. A aludida contratação caracteriza descumprimento ao disposto na alínea 'qq', inciso II, da Cláusula Terceira do convênio, que estabeleceu à Convenente não contratar ou subcontratar, em parte ou na sua totalidade, o objeto do convênio de execução de ações de QSP no âmbito do PNQ, bem como desatendimento ao art. 17 da Resolução CODEFAT nº 575/2008, que permite a contratação somente de entidades sem fins lucrativos. Além disso, foram averiguadas as aquisições de serviços incompatíveis com o Plano de Trabalho, a exemplo de locação de automóveis, serviços de manutenção de telefonia serviços contábeis, mas não foram anexadas no Siconv as notas fiscais, recibos de pagamentos de autônomos e contratos de compras/licitações.
Não comprovação da execução física, uma vez que não foram apresentados pela Convenente os documentos delineados no art. 58 da Portaria Interministerial nº 127/2008, correspondente à prestação de contas, quais sejam: I - Relatório de Cumprimento do Objeto; II - declaração de realização dos objetivos a que se propunha o instrumento; III - a relação de treinados ou capacitados; IV - relação dos serviços prestados; V - Comprovante de recolhimento do saldo de recursos.  Outro fator inerente à execução física se refere às informações consignadas no SIGAE - Sistema Integrado de Gestão das Ações de Emprego, uma vez que a Convenente informou que houve a inscrição para qualificação de 562 trabalhadores, não atingindo a meta física do convênio de 615 inscritos. Dos 562 educandos, 542 estão cadastrados como concluintes e 20 como evadidos, representando um percentual de 3,56/% de evasão. No âmbito do SICONV, consta o registro de 131 educandos como treinados e capacitados, divergindo em 431 educandos cadastrados no SIGAE. Também no SIGAE foi verificado registros em duplicidade de educandos para o mesmo curso e, também, registrados como evadidos no SIGAE e como treinandos e capacitados no SICONV. Considerando as divergências das informações nos sistemas citados, a área técnica invalidou os dados inseridos pela Convenente. Também a área técnica verificou que não consta o relatório de carga horária média dos cursos cadastrados no SIGAE, embora o Plano de Trabalho estabelecido no Edital definiu a carga horária dos cursos em 200 horas. Em consequência, não foi possível avaliar a adequação entre o programado e o realizado. Ainda, concernente à execução física, segundo as condições estabelecidas no Termo de Referência do Projeto Básico do Edital de Chamada Pública SPPE/MTE 15/2009, ficou definido como meta a inserção de 185 educandos, correspondente a 30% dos trabalhadores qualificados. Todavia, não foi possível a área técnica aferir o cumprimento da referida meta, visto que não constou o relatório de inserção para conferir com os dados registrados no Cadastro Geral de Empregados e Desempregados (CAGED) . Em face de requisições advindas da Procuradoria da República no Município de Pelotas para apurar possíveis irregularidades na execução do convênio, o Ministério do Trabalho e Emprego realizou supervisão física nos cursos realizados em Piratini/RS, no período de 8 a 12/11/2010, ensejando a emissão do Relatório de Monitoramento e Supervisão Física, registrando as seguintes irregularidades: não entrega dos itens do kit estudantil, demora para o início das aulas práticas, junção de turmas, lista de presenças registrada em folha em branco, falta de insumos para as aulas práticas, carência de profissionais para ministrar aulas, não entrega de certificados, falta de registro de carga horária, ausência de distribuição de vale transporte.  Em relação à execução financeira do objeto do convênio, a área técnica consigna que, embora conste no SICONV o valor total de pagamentos no montante de R$ 483.574,92, com informações de números de notas fiscais e recibos, nome dos favorecidos e valores pagos, não foram anexadas cópias digitalizadas das notas fiscais, recibos de pagamentos de autônomos, contratos de compras/licitações, listas de presença e de recebimento de lanches e de transporte. Demais disso, não foram inseridos no SICONV os relatórios Documentos de Liquidação Incluídos e Pagamentos Realizados. Ademais, não foram informados no SICONV ou enviados os extratos da conta corrente do convênio, extrato de rendimento de aplicação e também não houve qualquer recolhimento por GRU de saldo remanescente. 
6.	Os responsáveis arrolados na fase interna foram devidamente comunicados e, diante da ausência de justificativas suficientes para elidir as irregularidades e da não devolução dos recursos, instaurou-se a tomada de contas especial.
7.	No relatório (peça 61) , o tomador de contas concluiu que o prejuízo importaria no valor original de R$ 458.653,60, imputando-se a responsabilidade a Associação de Defesa do Meio Ambiente de Reimer, na condição de contratado e Mariester Ribeiro Robes, na condição de dirigente. 
8.	Em 17/6/2020, a Controladoria-Geral da União emitiu o relatório de auditoria (peça 64) , em concordância com o relatório do tomador de contas. O certificado de auditoria e o parecer do dirigente do órgão de controle interno concluíram pela irregularidade das presentes contas (peças 65 e 66) .
9.	Em 26/6/2020, o ministro responsável pela área atestou haver tomado conhecimento das conclusões contidas no relatório e certificado de auditoria, bem como do parecer conclusivo do dirigente do órgão de controle interno, manifestando-se pela irregularidade das contas, e determinou o encaminhamento do processo ao Tribunal de Contas da União (peça 67) .
10.	Na instrução inicial (peça 70) , analisando-se os documentos nos autos, concluiu-se pela necessidade de realização de citação para as seguintes irregularidades: 
10.1.  Irregularidade 1: não comprovação da execução física do objeto conveniado
10.1.1.  Evidências da irregularidade: documentos técnicos presentes nas peças 12, 17, 19, 23, 33 e 46.
10.1.2.  Normas infringidas: Art. 37, caput, c/c o art. 70, parágrafo único, da Constituição Federal de 1988; art. 93, do Decreto-lei 200, de 25 de fevereiro de 1967; arts. 45 a 48 e 58 da Portaria Interministerial 127/2008; alíneas 'a', 'd', 'g', 't', 'dd', 'ee', 'hh', 'ii', 'jj', 'mm', 'qq' do inciso II da Cláusula Terceira, Cláusulas Sexta e Sétima do Convênio MTE/SPPE/CODEFAT nº 027/2009. 
10.2.  Débitos relacionados aos responsáveis Associação de Defesa do Meio Ambiente de Reimer (CNPJ: 06.303.088/0001-05) e Mariester Ribeiro Robes (CPF: XXX.609.609-XX) :
	Data de ocorrência
	Valor histórico (R$) 
	Identificador da parcela

	25/2/2010
	68.798,04
	D1

	26/4/2010
	183.461,44
	D2

	9/12/2010
	206.394,12
	D3

10.2.1. Cofre credor: Tesouro Nacional.
10.2.2. Responsável: Associação de Defesa do Meio Ambiente de Reimer (CNPJ: 06.303.088/0001-05) .
10.2.2.1. Conduta: deixar de comprovar a execução dos itens previstos no plano de trabalho do convênio, quando deveria ter feito mediante documentos comprobatórios; contratar empresa com atividade econômica incompatível com o objeto conveniado, quando deveria ter contratado empresa/instituição com capacidade técnico-operacional para executar os itens previstos no plano de trabalho (capacitação dos educandos, aquisição de kit estudantis, e fornecimento do material didático) .
10.2.2.2. Nexo de causalidade: a não apresentação de documentos que comprovassem a execução dos itens previstos no plano de trabalho resultou na presunção de dano ao erário, bem como a contratação de empresa com atividade econômica incompatível com o objeto do convênio resultou em infringência à norma legal, ante a falta de comprovação das condições técnico-operacionais evidentes para a execução das metas pactuadas no ajuste, e na presunção de dano ao erário.
10.2.2.3. Culpabilidade: não há excludentes de ilicitude, de culpabilidade e de punibilidade; é razoável supor que o administrador responsável pela pessoa jurídica tinha consciência da ilicitude de sua conduta; era exigível conduta diversa da praticada, qual seja, comprovar por meio de documentos a efetiva execução de todos os itens previstos no plano de trabalho. 
10.2.3. Responsável: Mariester Ribeiro Robes (CPF: XXX.609.609-XX) .
10.2.3.1. Conduta: deixar de comprovar a execução dos itens previstos no plano de trabalho do convênio, quando deveria ter feito mediante documentos comprobatórios; contratar empresa com atividade econômica incompatível com o objeto conveniado, quando deveria ter contratado empresa/instituição com capacidade técnico-operacional para executar os itens previstos no plano de trabalho (capacitação dos educandos, aquisição de kit estudantis, e fornecimento do material didático) .
10.2.3.2. Nexo de causalidade: a não apresentação de documentos que comprovassem a execução dos itens previstos no plano de trabalho resultou na presunção de dano ao erário, bem como a contratação de empresa com atividade econômica incompatível com o objeto do convênio resultou em infringência à norma legal, ante a falta de comprovação das condições técnico-operacionais evidentes para a execução das metas pactuadas no ajuste, e na presunção de dano ao erário.
10.2.3.3. Culpabilidade: não há excludentes de ilicitude, de culpabilidade e de punibilidade; é razoável supor que a responsável tinha consciência da ilicitude de sua conduta; era exigível conduta diversa da praticada, qual seja, comprovar por meio de documentos a efetiva execução de todos os itens previstos no plano de trabalho. 
11.	Encaminhamento: citação.
11.1. Irregularidade 2: ausência de documentos comprobatórios da execução financeira dos recursos do convênio
11.1.1. Evidências da irregularidade: documentos técnicos presentes nas peças 19, 23, 43 e 46.
11.1.2. Normas infringidas: Art. 37, caput, c/c o art. 70, parágrafo único, da Constituição Federal de 1988; art. 93, do Decreto-lei 200, de 25 de fevereiro de 1967; art. 50 da Portaria Interministerial 127/2008, e Termo do Convênio, Cláusula Terceira, II, 'd', 'f', 'l', 'n', 'p', 'z'.  
11.2.  Débitos relacionados aos responsáveis Associação de Defesa do Meio Ambiente de Reimer (CNPJ: 06.303.088/0001-05) e Mariester Ribeiro Robes (CPF: XXX.609.609-XX) :
	Data de ocorrência
	Valor histórico (R$) 
	Identificador da parcela

	25/2/2010
	68.798,04
	D1

	26/4/2010
	183.461,44
	D2

	9/12/2010
	206.394,12
	D3

11.2.1. Cofre credor: Tesouro Nacional.
11.2.2. Responsável: Associação de Defesa do Meio Ambiente de Reimer (CNPJ: 06.303.088/0001-05) .
11.2.2.1. Conduta: deixar de comprovar a correta execução financeira, quando deveria ter apresentados os documentos comprobatórios das despesas realizadas com recursos do convênio.
11.2.2.2. Nexo de causalidade: a não apresentação de documentos que comprovassem a execução financeira resultou na presunção de dano ao erário.
11.2.2.3. Culpabilidade: não há excludentes de ilicitude, de culpabilidade e de punibilidade; é razoável supor que o administrador responsável pela pessoa jurídica tinha consciência da ilicitude de sua conduta; era exigível conduta diversa da praticada, qual seja, comprovar por meio de documentos a efetiva execução financeira dos recursos do convênio. 
11.2.3. Responsável: Mariester Ribeiro Robes (CPF: XXX.609.609-XX) .
11.2.3.1. Conduta: deixar de comprovar a correta execução financeira, quando deveria ter apresentados os documentos comprobatórios das despesas realizadas com recursos do convênio.
11.2.3.2. Nexo de causalidade: a  não apresentação de documentos que comprovassem a execução financeira resultou na presunção de dano ao erário.
11.2.3.3. Culpabilidade: não há excludentes de ilicitude, de culpabilidade e de punibilidade; é razoável supor que o administrador responsável pela pessoa jurídica tinha consciência da ilicitude de sua conduta; era exigível conduta diversa da praticada, qual seja, comprovar por meio de documentos a efetiva execução financeira dos recursos do convênio. 
12.	Encaminhamento: citação.
13.	Em cumprimento ao pronunciamento da unidade (peça 72) , foram efetuadas citações dos responsáveis, nos moldes adiante:
a)	 Associação de Defesa do Meio Ambiente de Reimer - promovida a citação do responsável, conforme delineado adiante:
	Comunicação: Ofício 61580/2020 - Seproc (peça 76) 
Data da Expedição: 18/11/2020
Data da Ciência: 20/11/2020 (peça 80) 
Nome Recebedor: Marilda Cardoso/Aline Furtado
Observação: Ofício enviado para o endereço do responsável, conforme pesquisa na base de dados no sistema da Receita Federal, custodiada pelo TCU (peça 74) .
Fim do prazo para a defesa: 5/12/2020
	
	Comunicação: Ofício 61581/2020 - Seproc (peça 77) 
Data da Expedição: 18/11/2020
Data da Ciência: não houve (Número inexistente) (peça 79) 
Observação: Ofício enviado para o endereço do responsável, conforme pesquisa na base de dados no sistema da Receita Federal, custodiada pelo TCU (peça 74) .
	
b)  Mariester Ribeiro Robes - promovida a citação da responsável, conforme delineado adiante:
	Comunicação: Ofício 61579/2020 - Seproc (peça 75) 
Data da Expedição: 18/11/2020
Data da Ciência: não houve (Número inexistente) (peça 78) 
Observação: Ofício enviado para o endereço do responsável, conforme pesquisa na base de dados no sistema da Receita Federal, custodiada pelo TCU (peça 73) .
	
	Comunicação: Ofício 17711/2021 - Seproc (peça 83) 
Data da Expedição: 13/5/2021
Data da Ciência: não houve (Mudou-se) (peça 84) 
Observação: Ofício enviado para o endereço do responsável, conforme pesquisa na base de dado nos sistemas corporativos do TCU, custodiada pelo TCU (peça 82) .
	
	Comunicação: Edital 0954/2021 - Seproc (peça 86) 
Data da Publicação: 13/8/2021
Fim do prazo para a defesa: 31/8/2021
	
14.	Conforme Despacho de Conclusão das Comunicações Processuais (peça 88) , as providências inerentes às comunicações processuais foram concluídas. 
15.	Transcorrido o prazo regimental, os responsáveis Associação de Defesa do Meio Ambiente de Reimer e Mariester Ribeiro Robes permaneceram silentes, devendo ser considerados revéis, nos termos do art. 12, § 3º, da Lei 8.443/1992.
ANÁLISE DOS PRESSUPOSTOS DE PROCEDIBILIDADE DA IN/TCU 71/2012
Avaliação de Viabilidade do Exercício do Contraditório e Ampla Defesa
16.	Verifica-se que não houve o transcurso de mais de dez anos desde o fato gerador sem que tenha havido a notificação dos responsáveis pela autoridade administrativa federal competente (art. 6º, inciso II, c/c art. 19 da IN/TCU 71/2012, modificada pela IN/TCU 76/2016) , uma vez que o fato gerador da irregularidade sancionada ocorreu período de março de 2010 a janeiro de 2011, e os responsáveis foram notificados sobre as irregularidades pela autoridade administrativa competente conforme abaixo:
16.1. Associação de Defesa do Meio Ambiente de Reimer, por meio do edital acostado à peça 31, publicado em 19/6/2019.
16.2. Mariester Ribeiro Robes, por meio do edital acostado à peça 41, publicado em 24/9/2018.
Valor de Constituição da TCE 	
17.	Verifica-se, ainda, que o valor atualizado do débito apurado (sem juros) em 1/1/2017 é de R$ 703.050,02, portanto superior ao limite mínimo de R$ 100.000,00, na forma estabelecida nos arts. 6º, inciso I, e 19 da IN/TCU 71/2012, modificada pela IN/TCU 76/2016. 
OUTROS PROCESSOS/DÉBITOS NOS SISTEMAS DO TCU COM OS MESMOS RESPONSÁVEIS
18.	Informa-se que foi encontrado processo no Tribunal com os mesmos responsáveis:
	Responsável
	Processos

	Associação de Defesa do Meio Ambiente de Reimer
	Processo 021.209/2017-0 [TCE, aberto, 'Tomada de Contas Especial instaurado pela Secretaria de Políticas Públicas de Emprego do Ministério do Trabalho, em decorrência da impugnação parcial de despesas do programa PROJOVEM TRABALHADOR - JUVENTUDE CIDADÃ, tendo por objeto a execução dos planos de implementação do programa no Município de Curitiba/PR']
Processo 032.057/2015-6 [TCE, aberto, 'Tomada de Contas Especial instaurada pela Fundação Nacional de Saúde-Superintendência Estadual do Paraná (SUEST/PR) , em razão da impugnação parcial de despesas realizadas no âmbito de contratos oriundos do Pregão Eletrônico/SRP 2/2007, celebrados com a empresa 041 Restaurante e Eventos Ltda, atual Ozzi Tecnologia em Alimentos Ltda. 893) , objeto do Processo Administrativo Disciplinar']
Processo 008.304/2019-0 [CBEX, encerrado, 'Cobrança Executiva de multa originária do (s) AC (s) AC-10950-33/2018-1C, referente ao TC Processo 034.782/2016-8']
Processo 008.301/2019-0 [CBEX, encerrado, 'Cobrança Executiva de débito originária do (s) AC (s) AC-10950-33/2018-1C, referente ao TC Processo 034.782/2016-8']
Processo 034.782/2016-8 [TCE, encerrado, 'Tomada de Contas Especial instaurada pelo MTE, ref. ao Convênio n° 066/2009, celebrado com a Associação de Defesa do Meio Ambiente de Reimer, tendo por objeto 'o estabelecimento de cooperação técnica e financeira mútua para a execução das ações de qualificação social e profissional do Plano Setorial de Qualificação-PlanSeQ Nacional Comércio e Serviços para Profissionais Afrodescendentes - PNQ'']
Processo 032.811/2011-0 [RA, encerrado, 'CONVÊNIOS e demais instrumentos congêneres']
Processo 019.202/2007-8 [REPR, encerrado, 'CONTRA O PREGÃO Nº 002/2007, DA ASSOCIAÇÃO DE DEFESA DO MEIO AMBIENTE DE REIMER, PARA AQUISIÇÃO DE MEDICAMENTOS COM RECURSOS DA FUNASA']
Processo 004.125/2017-7 [TCE, aberto, 'TCE instaurada pelo Ministério do Trabalho, em razão da omissão no dever de prestar contas do Convênio 46/2010, celebrado com a Associação de Defesa do Meio Ambiente de Reimer, tendo por objeto 'o estabelecimento de cooperação técnica e financeira mútua para a execução das ações de qualificação social e profissional do Plano Setorial de Qualificação-PlanSeQ Comércio Supermercadista (PNQ) '']
Processo 008.704/2018-0 [TCE, aberto, 'Tomada de Contas Especial instaurada pela Funasa/MS, em razão da impugnação parcial de despesas realizadas com os recursos do Convênio n. 2892/2006, celebrado com a Associação de Defesa do Meio Ambiente de Reimer, tendo por objeto 'Desenvolver Ações de Prevenção de Doenças, Promoção e Recuperação de Saúde dos Povos Indígenas no estado do Paraná, em caráter complementar e em parceria c/ a Funasa']

	Mariester Ribeiro Robes
	Processo 021.209/2017-0 [TCE, aberto, 'Tomada de Contas Especial instaurado pela Secretaria de Políticas Públicas de Emprego do Ministério do Trabalho, em decorrência da impugnação parcial de despesas do programa PROJOVEM TRABALHADOR - JUVENTUDE CIDADÃ, tendo por objeto a execução dos planos de implementação do programa no Município de Curitiba/PR']
Processo 008.303/2019-3 [CBEX, encerrado, 'Cobrança Executiva de multa originária do (s) AC (s) AC-10950-33/2018-1C, referente ao TC Processo 034.782/2016-8']
Processo 008.301/2019-0 [CBEX, encerrado, 'Cobrança Executiva de débito originária do (s) AC (s) AC-10950-33/2018-1C, referente ao TC Processo 034.782/2016-8']
Processo 034.782/2016-8 [TCE, encerrado, 'Tomada de Contas Especial instaurada pelo MTE, ref. ao Convênio n° 066/2009, celebrado com a Associação de Defesa do Meio Ambiente de Reimer, tendo por objeto 'o estabelecimento de cooperação técnica e financeira mútua para a execução das ações de qualificação social e profissional do Plano Setorial de Qualificação-PlanSeQ Nacional Comércio e Serviços para Profissionais Afrodescendentes - PNQ'']
Processo 032.811/2011-0 [RA, encerrado, 'CONVÊNIOS e demais instrumentos congêneres']
Processo 004.125/2017-7 [TCE, aberto, 'TCE instaurada pelo Ministério do Trabalho, em razão da omissão no dever de prestar contas do Convênio 46/2010, celebrado com a Associação de Defesa do Meio Ambiente de Reimer, tendo por objeto 'o estabelecimento de cooperação técnica e financeira mútua para a execução das ações de qualificação social e profissional do Plano Setorial de Qualificação-PlanSeQ Comércio Supermercadista (PNQ) '']

19.	A tomada de contas especial está, assim, devidamente constituída e em condição de ser instruída.
EXAME TÉCNICO
Da validade das notificações:
20.	Preliminarmente, cumpre tecer breves considerações sobre a forma como são realizadas as comunicações processuais no TCU. A esse respeito, destacam-se o art. 179, do Regimento Interno do TCU (Resolução 155, de 4/12/2002) e o art. 4º, inciso III, § 1º, da Resolução TCU 170, de 30 de junho de 2004, in verbis:
Art. 179. A citação, a audiência ou a notificação, bem como a comunicação de diligência, far-se-ão:
I - mediante ciência da parte, efetivada por servidor designado, por meio eletrônico, fac-símile, telegrama ou qualquer outra forma, desde que fique confirmada inequivocamente a entrega da comunicação ao destinatário;
II - mediante carta registrada, com aviso de recebimento que comprove a entrega no endereço do destinatário;
III - por edital publicado no Diário Oficial da União, quando o seu destinatário não for localizado
 (...) 
Art. 3º As comunicações serão dirigidas ao responsável, ou ao interessado, ou ao dirigente de órgão ou entidade, ou ao representante legal ou ao procurador constituído nos autos, com poderes expressos no mandato para esse fim, por meio de:
I - correio eletrônico, fac-símile ou telegrama;
II - servidor designado;
III - carta registrada, com aviso de recebimento;
IV - edital publicado no Diário Oficial da União, quando o seu destinatário não for localizado, nas hipóteses em que seja necessário o exercício de defesa.
Art. 4º. Consideram-se entregues as comunicações:
I - efetivadas conforme disposto nos incisos I e II do artigo anterior, mediante confirmação da ciência do destinatário;
II - realizadas na forma prevista no inciso III do artigo anterior, com o retorno do aviso de recebimento, entregue comprovadamente no endereço do destinatário;
III - na data de publicação do edital no Diário Oficial da União, quando realizadas na forma prevista no inciso IV do artigo anterior.
§ 1º O endereço do destinatário deverá ser previamente confirmado mediante consulta aos sistemas disponíveis ao Tribunal ou a outros meios de informação, a qual deverá ser juntada ao respectivo processo.
 (...) 
21.	Bem se vê, portanto, que a validade da citação via postal não depende de que o aviso de recebimento seja assinado pelo próprio destinatário da comunicação, o que dispensa, no caso em tela, a entrega do AR em 'mãos próprias'. A exigência da norma é no sentido de o Tribunal verificar se a correspondência foi entregue no endereço correto, residindo aqui a necessidade de certeza inequívoca. 
22.	Não é outra a orientação da jurisprudência do TCU, conforme se verifica dos julgados a seguir transcritos:
São válidas as comunicações processuais entregues, mediante carta registrada, no endereço correto do responsável, não havendo necessidade de que o recebimento seja feito por ele próprio (Acórdão 3648/2013-TCU-Segunda Câmara, Relator Min. José Jorge) ;
É prescindível a entrega pessoal das comunicações pelo TCU, razão pela qual não há necessidade de que o aviso de recebimento seja assinado pelo próprio destinatário. Entregando se a correspondência no endereço correto do destinatário, presume-se o recebimento da citação. (Acórdão 1019/2008-TCU-Plenário, Relator Min. Benjamin Zymler) ;
As comunicações do TCU, inclusive as citações, deverão ser realizadas mediante Aviso de Recebimento - AR, via Empresa Brasileira de Correios e Telégrafos, bastando para sua validade que se demonstre que a correspondência foi entregue no endereço correto. (Acórdão 1526/2007-TCU-Plenário, Relator Min. Aroldo Cedraz) .
23.	A validade do critério de comunicação processual do TCU foi referendada pelo Supremo Tribunal Federal, nos termos do julgamento do MS-AgR 25.816/DF, por meio do qual se afirmou a desnecessidade da ciência pessoal do interessado, entendendo-se suficiente a comprovação da entrega do 'AR' no endereço do destinatário:
Ementa: agravo regimental. Mandado de segurança. Desnecessidade de intimação pessoal das decisões do tribunal de contas da união. art. 179 do regimento interno do TCU. Intimação do ato impugnado por carta registrada, iniciado o prazo do art. 18 da lei nº 1.533/51 da data constante do aviso de recebimento. Decadência reconhecida. Agravo improvido.
O envio de carta registrada com aviso de recebimento está expressamente enumerado entre os meios de comunicação de que dispõe o Tribunal de Contas da União para proceder às suas intimações.
O inciso II do art. 179 do Regimento Interno do TCU é claro ao exigir apenas a comprovação da entrega no endereço do destinatário, bastando o aviso de recebimento simples. 
Da revelia dos responsáveis Associação de Defesa do Meio Ambiente de Reimer e Mariester Ribeiro Robes
24.	No caso vertente, a citação de cada um dos responsáveis (Associação de Defesa do Meio Ambiente de Reimer e Mariester Ribeiro Robes) se deu em endereços provenientes de pesquisas de endereços realizadas pelo TCU (vide parágrafos acima) . Quanto à Mariester Ribeiro Robes, devido ao insucesso de realizar a citação em endereços constantes na base de dados da Receita custodiada pelo TCU (peça 82) , buscou-se a notificação em endereços provenientes das bases de dados públicas custodiadas pelo TCU (TSE e Renach - peça 85) e das bases de dados do próprio TCU. A entrega dos ofícios citatórios nesses endereços não ficou comprovada, razão pela qual promoveu-se a notificação por edital publicado no Diário Oficial da União (peças 86 e 87) . No caso da Associação de Defesa do Meio Ambiente de Reimer, a entrega do ofício no endereço encontrado na base de dados da Receita Federal restou comprovado (peças 74, 76 e 80) .
25.	Importante destacar que, antes de promover a citação por edital, para assegurar a ampla defesa, buscaram-se outros meios possíveis para localizar e citar os responsáveis, nos limites da razoabilidade, fazendo juntar aos autos informação comprobatória dos diferentes meios experimentados que restaram frustrados, tal como se demonstrou no item anterior da presente instrução (Acórdão 4851/2017-TCU-Primeira Câmara, Relator Min. Augusto Sherman) .
26.	Nos processos do TCU, a revelia não leva à presunção de que seriam verdadeiras todas as imputações levantadas contra os responsáveis, diferentemente do que ocorre no processo civil, em que a revelia do réu opera a presunção da verdade dos fatos narrados pelo autor (Acórdão 1009/2018-TCU-Plenário, Relator Min. Bruno Dantas; 2369/2013 - TCU - Plenário, Relator Min. Benjamin Zymler e 2449/2013 - TCU - Plenário, Relator Min. Benjamin Zymler) . Dessa forma, a avaliação da responsabilidade do agente não pode prescindir da prova existente no processo ou para ele carreada. 
27.	Ao não apresentar sua defesa, os responsáveis deixaram de produzir prova da regular aplicação dos recursos sob sua responsabilidade, em afronta às normas que impõem aos gestores públicos a obrigação legal de, sempre que demandados pelos órgãos de controle, apresentar os documentos que demonstrem a correta utilização das verbas públicas, a exemplo do contido no art. 93 do Decreto-Lei 200/1967: 'Quem quer que utilize dinheiros públicos terá de justificar seu bom e regular emprego na conformidade das leis, regulamentos e normas emanadas das autoridades administrativas competentes.' 
28.	Mesmo as alegações de defesa não sendo apresentadas, considerando o princípio da verdade real que rege esta Corte, procurou-se buscar, em manifestações dos responsáveis na fase interna desta Tomada de Contas Especial, se havia algum argumento que pudesse ser aproveitado a seu favor. 
29.	No entanto, os responsáveis não se manifestaram na fase interna, não havendo, assim, nenhum argumento que possa vir a ser analisado e posteriormente servir para afastar as irregularidades apontadas.
30.	Em se tratando de processo em que a parte interessada não se manifestou acerca das irregularidades imputadas, não há elementos para que se possa efetivamente aferir e reconhecer a ocorrência de boa-fé na conduta dos responsáveis, podendo este Tribunal, desde logo, proferir o julgamento de mérito pela irregularidade das contas, conforme os termos dos §§ 2º e 6º do art. 202 do Regimento Interno do TCU. (Acórdão 2064/2011-TCU-Primeira Câmara (relator Min. Ubiratan Aguiar) , 6.182/2011-TCU-1ª Câmara (relator Min. Weber de Oliveira) , 4.072/2010-TCU-1ª Câmara (Relator Min. Valmir Campelo) , 1.189/2009-TCU-1ª Câmara (Relator Min. Marcos Bemquerer) , 731/2008-TCU-Plenário (Relator Min. Aroldo Cedraz) .
31.	Dessa forma, os responsáveis Associação de Defesa do Meio Ambiente de Reimer e Mariester Ribeiro Robes devem ser considerados revéis, nos termos do art. 12, § 3º, da Lei 8.443/1992, devendo as contas serem julgadas irregulares, condenando-os solidariamente ao débito apurado e aplicando-lhes a multa prevista no art. 57 da Lei 8.443/1992.
Prescrição da Pretensão Punitiva
32.	Vale ressaltar que a pretensão punitiva do TCU, conforme Acórdão 1441/2016-TCU-Plenário, Relator Min. Benjamin Zymler, que uniformizou a jurisprudência acerca dessa questão, subordina-se ao prazo geral de prescrição indicado no art. 205 do Código Civil, que é de dez anos, contado da data de ocorrência da irregularidade sancionada, nos termos do art. 189 do Código Civil, sendo este prazo interrompido pelo ato que ordenar a citação, a audiência ou a oitiva dos responsáveis.
33.	No caso em exame, não ocorreu a prescrição, uma vez que a irregularidade sancionada ocorreu no período compreendido entre março/2010 a janeiro de 2011, e o ato de ordenação da citação ocorreu em 9/11/2020 (peça 72) .
CONCLUSÃO
34.	Em face da análise promovida na seção 'Exame Técnico', verifica-se que os responsáveis Associação de Defesa do Meio Ambiente de Reimer e Mariester Ribeiro Robes não lograram comprovar a boa e regular aplicação dos recursos, instados a se manifestar, optaram pelo silêncio, configurando a revelia, nos termos do § 3º, do art. 12, da Lei 8.443/1992. Ademais, inexistem nos autos elementos que demonstrem a boa-fé dos responsáveis ou a ocorrência de outras excludentes de culpabilidade.
35.	Verifica-se também que não houve a prescrição da pretensão punitiva, conforme análise já realizada.
36.	Tendo em vista que não constam dos autos elementos que permitam reconhecer a boa-fé dos responsáveis, sugere-se que as suas contas sejam julgadas irregulares, nos termos do art. 202, § 6º, do Regimento Interno do TCU, com a imputação do débito atualizado monetariamente e acrescido de juros de mora, nos termos do art. 202, § 1º do Regimento Interno do TCU, descontado o valor eventualmente recolhido, com a aplicação da multa prevista no art. 57 da Lei 8.443/1992.
37.	Por fim, como não houve elementos que pudessem modificar o entendimento acerca das irregularidades em apuração, mantém-se a matriz de responsabilização presente na peça 69.
PROPOSTA DE ENCAMINHAMENTO
38.	Diante do exposto, submetemos os autos à consideração superior, propondo ao Tribunal:
a) considerar revéis os responsáveis Associação de Defesa do Meio Ambiente de Reimer (CNPJ: 06.303.088/0001-05) e Mariester Ribeiro Robes (CPF: XXX.609.609-XX) , para todos os efeitos, dando-se prosseguimento ao processo, com fulcro no art. 12, § 3º, da Lei 8.443/1992; 
b) julgar irregulares, nos termos dos arts. 1º, inciso I, 16, inciso III, alíneas b e c, da Lei 8.443/1992, c/c os arts. 19 e 23, inciso III, da mesma Lei, as contas das responsáveis Associação de Defesa do Meio Ambiente de Reimer (CNPJ: 06.303.088/0001-05) e Mariester Ribeiro Robes (CPF: XXX.609.609-XX) , condenando-as solidariamente ao pagamento das importâncias a seguir especificadas, atualizadas monetariamente e acrescidas dos juros de mora, calculadas a partir das datas discriminadas até a data da efetiva quitação do débito, fixando-lhes o prazo de quinze dias, para que comprovem, perante o Tribunal, o recolhimento das referidas quantias aos cofres do Tesouro Nacional, nos termos do art. 23, inciso III, alínea 'a', da citada lei, c/c o art. 214, inciso III, alínea 'a', do Regimento Interno do TCU.  
Débitos relacionados ao responsável Associação de Defesa do Meio Ambiente de Reimer (CNPJ: 06.303.088/0001-05) em solidariedade com Mariester Ribeiro Robes (CPF: XXX.609.609-XX) :
	Data de ocorrência
	Valor histórico (R$) 

	25/2/2010
	68.798,04

	26/4/2010
	183.461,44

	9/12/2010
	206.394,12

c) aplicar individualmente aos responsáveis Associação de Defesa do Meio Ambiente de Reimer (CNPJ: 06.303.088/0001-05) e Mariester Ribeiro Robes (CPF: XXX.609.609-XX) , a multa prevista no art. 57 da Lei 8.443/1992 c/c o art. 267 do Regimento Interno do TCU, fixando-lhes o prazo de quinze dias, a contar da notificação, para que comprovem, perante o Tribunal (art. 214, III, alínea 'a', do Regimento Interno do TCU) , o recolhimento da dívida aos cofres do Tesouro Nacional, atualizada monetariamente desde a data do acórdão que vier a ser proferido por este Tribunal até a data do efetivo recolhimento, se paga após o vencimento, na forma da legislação em vigor;
d) autorizar, desde logo, a cobrança judicial das dívidas, caso não atendidas as notificações, na forma do disposto no art. 28, inciso II, da Lei 8.443/1992;
e) autorizar também, desde logo, se requerido, com fundamento no art. 26, da Lei 8.443, de 1992, c/c o art. 217, §§ 1º e 2º do Regimento Interno do TCU, o parcelamento das dívidas em até 36 parcelas, incidindo, sobre cada parcela, corrigida monetariamente, os correspondentes acréscimos legais, fixando-lhe o prazo de quinze dias, a contar do recebimento da notificação, para comprovar, perante o Tribunal, o recolhimento da primeira parcela, e de trinta dias, a contar da parcela anterior, para comprovar os recolhimentos das demais parcelas, devendo incidir, sobre cada valor mensal, atualizado monetariamente, os juros de mora devidos, no caso do débito, na forma prevista na legislação em vigor, alertando os responsáveis de que a falta de comprovação do recolhimento de qualquer parcela importará o vencimento antecipado do saldo devedor, nos termos do § 2º do art. 217 do Regimento Interno deste Tribunal; 
f) enviar cópia do Acórdão a ser prolatado à Procuradoria da República no Estado do Paraná, nos termos do § 3º do art. 16 da Lei 8.443/1992, c/c o § 7º do art. 209 do Regimento Interno do TCU, para adoção das medidas cabíveis; e
g) enviar cópia do Acórdão que vier a ser proferido ao Diretoria de Administração e Logística e aos responsáveis, para ciência;
h) informar à Procuradoria da República no Estado do Paraná, à Diretoria de Administração e Logística e aos responsáveis que a presente deliberação, acompanhada do Relatório e do Voto que a fundamenta, está disponível para a consulta no endereço www.tcu.gov.br/acordaos, além de esclarecer que, caso requerido, o TCU poderá fornecer sem custos as correspondentes cópias, de forma impressa; e
i) informar à Procuradoria da República no Estado de Paraná que, nos termos do parágrafo único do art. 62 da Resolução TCU 259/2014, os procuradores e membros do Ministério Público credenciados nesta Corte podem acessar os presentes autos de forma eletrônica e automática, ressalvados apenas os casos de eventuais peças classificadas como sigilosas, as quais requerem solicitação formal."
A representante do MP/TCU (peça 92) , procuradora-geral Cristina Machado da Costa e Silva, concordou com a proposta da unidade instrutiva, nos seguintes termos:
"Cuidam os autos de tomada de contas especial instaurada pela Diretoria de Administração e Logística do Ministério da Economia, em desfavor da Associação de Defesa do Meio Ambiente de Reimer e da Senhora Mariester Ribeiro Robes, Presidente da referida Associação, em razão de não comprovação da regular aplicação dos recursos repassados pela União por meio do Convênio 00027/2009, registro Siafi n.º 723805, (peça 61) firmado entre o Ministério do Trabalho e Emprego e a Associação de Defesa do Meio Ambiente de Reimer, e que tinha por objeto o instrumento descrito como 'Proposta para execução de ações de qualificação social e profissional do Plano Setorial de Qualificação - PlanSeQ Construção Civil - RS no âmbito do Plano Nacional de Qualificação - PNQ.
2.	Em 24/5/2019, com fundamento na IN/TCU 71/2012, alterada pela IN/TCU 76/2016 e DN/TCU 155/2016, o Secretário de Políticas Públicas de Emprego autorizou a instauração da tomada de contas especial (peça 44) . O processo foi registrado no sistema e-TCE com o número 1343/2019.
3.	O Convênio n.º 00027/2009, registro Siafi n.º 723805, foi firmado no valor de R$ 485.615,00, sendo R$ 458.653,60 à conta do concedente e R$ 26.961,40 referentes à contrapartida do convenente. Teve vigência de 30/12/2009 a 30/6/2011, com prazo para apresentação da prestação de contas em 30/7/2011. Os repasses efetivos da União totalizaram R$ 458.653,60 (peça 55) .
4.	No relatório de TCE n.º 1343/2019 (peça 61) , o tomador de contas concluiu que o prejuízo importaria no valor original de R$ 458.653,60, imputando-se a responsabilidade à Associação de Defesa do Meio Ambiente de Reimer, na condição de contratado e à Senhora Mariester Ribeiro Robes, na condição de dirigente.
5.	Em 17/6/2020, a Controladoria-Geral da União emitiu o relatório de auditoria E-TCE n.º 1343/2019 (peça 64) , em concordância com o relatório do tomador de contas. O certificado de auditoria e o parecer do dirigente do órgão de controle interno concluíram pela irregularidade das presentes contas (peças 65 e 66) .
6.	Em exame de mérito, a unidade técnica concluiu que os responsáveis da Associação de Defesa do Meio Ambiente de Reimer e a Senhora Mariester Ribeiro Robes não lograram comprovar a boa e regular aplicação dos recursos. Instados a se manifestar, optaram pelo silêncio, configurando a revelia, nos termos do § 3.º, do art. 12, da Lei n.º 8.443/1992. A unidade concluiu, ainda, inexistir nos autos elementos que demonstrem a boa-fé dos responsáveis ou a ocorrência de outras excludentes de culpabilidade.
7.	No aspecto meritório, consideramos que não há reparo a ser feito às análises e argumentos da Secex-TCE.
8.	Para a análise da prescrição punitiva, a unidade técnica adotou os critérios do Acórdão 1441/2016-TCU-Plenário, o qual se baseia no prazo geral de prescrição indicado no art. 205 do Código Civil, de 10 anos contados da data de ocorrência da irregularidade sancionada, nos termos do art. 189 do Código Civil, sendo este prazo interrompido pelo ato que ordenar a citação, a audiência ou a oitiva dos responsáveis. Sob esse critério, a Unidade concluiu que não houve a prescrição, uma vez que a irregularidade sancionada ocorreu no período compreendido entre março/2010 a janeiro de 2011, e o ato de ordenação da citação ocorreu em 9/11/2020 (peça 72) . 
9.	Embora não tenha mencionado na instrução, ficou subentendido que a Unidade Técnica utilizou a tese da imprescritibilidade das ações de ressarcimento movidas pelo Estado contra os agentes causadores de danos ao erário, conforme prevê a Súmula n.º 282 do TCU.
10.	Quanto ao exame da prescrição, pedimos vênias para divergir do entendimento da Secex-TCE, que adotou os critérios do referido Acórdão 1441/2016-TCU-Plenário.
11.	Em relação às premissas que devem orientar a análise da prescrição, em recentes pareceres exarados em processos de controle externo, após a tese firmada pelo Supremo Tribunal Federal no RE n.º 636.886 (Tema 899 da repercussão geral) , esta representante do Ministério Público de Contas tem defendido que seja adotado o regime previsto na Lei n.º 9.873/1999 como solução adequada para regular a prescrição para a atuação do Tribunal, até que sobrevenha norma específica, tanto por observar os parâmetros que preponderam no conjunto de normas do direito público, como por ser, também, a norma que já vem sendo utilizada pelo STF para reger a limitação temporal ao poder sancionador do TCU. Outrossim, entende-se que deva ser aplicado o mesmo marco normativo para as pretensões punitiva e de ressarcimento do dano ao erário.
12.	Em pesquisa ao portal do STF, verifica-se que foi certificado o trânsito em julgado da decisão tomada no RE n.º 636.886 em 5/10/2021. Portanto, se já era possível o julgamento imediato de causas sobre o tema do precedente firmado, independentemente da publicação ou do trânsito em julgado do 'leading case', com a certidão mencionada acima o entendimento fixado pela Suprema Corte se consolida em definitivo.
13.	Cabe registrar que a prescrição e a decadência são matérias de ordem pública que podem ser arguidas em qualquer tempo e grau de jurisdição e, inclusive, ser reconhecidas de ofício pelo julgador, o que nos leva à convicção de que o novo entendimento veiculado pelo RE n.º 636.886 tem aplicação imediata a todos os processos em curso no TCU, independentemente da época da ocorrência dos fatos.
14.	A Lei n.º 9.873/1999 apresenta um prazo geral, de cinco anos (art. 1.º, caput) , e um prazo especial, previsto no art. 1.º, § 2.º, a saber: 'quando o fato objeto da ação punitiva da Administração também constituir crime, a prescrição reger-se-á pelo prazo previsto na lei penal'. Com relação a essa particular hipótese, registre-se o entendimento do STJ no sentido de que a pretensão punitiva da Administração Pública em relação a infração administrativa que também configura crime em tese somente se sujeita ao prazo prescricional criminal quando instaurada a respectiva ação penal (REsp 1116477/DF, Rel. Ministro TEORI ALBINO ZAVASCKI, PRIMEIRA TURMA, julgado em 16/08/2012, DJe 22/08/2012) . Como não há notícia nos autos sobre a instauração de ação penal que verse sobre os fatos objeto desta TCE, cumpre-nos adotar o prazo geral quinquenal para a análise da prescrição no caso concreto.
15.	Além da prescrição pelo prazo geral de cinco anos, a Lei n.º 9.873/1999 prevê um prazo de três anos para a prescrição intercorrente (art. 1.º, § 1.º) , como forma de evitar que a inércia e morosidade do Poder Público se estendam indefinidamente, constituindo importante instrumento de segurança e estabilidade das relações jurídicas. 
16.	Prevê a Lei n.º 9.873/1999 que a prescrição se interrompe 'pela notificação ou citação do indiciado ou acusado, inclusive por meio de edital' (art. 2.º, inciso I) . Aqui cumpre destacar que, nesse regime legal, a interrupção se dá pela notificação ou citação propriamente dita, e não pelo despacho que a ordena. A prescrição também se interrompe 'por qualquer ato inequívoco, que importe apuração do fato' (art. 2.º, inciso II) .
Marcos interruptivos 
17.	No que toca ao termo inicial do prazo prescricional, deve ser considerada a data da prática da infração, nos termos do art. 1.º da Lei n.º 9.873/1999. No caso em tela, tratando-se de convênio, o termo a quo surge após o término do prazo para a prestação de contas, portanto 31/7/2011 (peça 89, p. 2) .
18.	Sob esses fundamentos, a partir das peças constantes dos autos, houve a interrupção da prescrição nas seguintes datas (peças 20, 61, p. 7-8 e 88) :
a) 8/10/2015 - Representação do MPF ao TCU com o objetivo de apurar supostas irregularidades relacionadas a cursos de qualificação integrantes do Plano Setorial de Qualificação (PlanSeQ) do Ministério do Trabalho e Emprego - Convênio n. 27/2009 (Siconv 723.805/2009) , firmado com a Associação de Defesa do Meio Ambiente Reimer (TC Processo 027.589/2015-3) ;
b) 13/10/2016 -Data da ciência da notificação dos agentes (Associação de Defesa do Meio Ambiente de Reimer - Senhora Mariester Ribeiro Robes) para recebimento do Ofício n.º 1965/MTE, que trata da prestação de contas final;
c) 24/9/2018 -Data da ciência da notificação dos agentes para recebimento dos Ofícios n.ºs 3461 e 3462, que trata do registro de inadimplência;
d) 30/5/2019 - Data da ciência da notificação da Senhora Mariester Ribeiro Robes quanto à instauração da TCE e concede prazo para devolução dos recursos;
e) 19/6/2019 - Data da ciência da notifica da Associação de Defesa do Meio Ambiente de Reimer quanto à instauração da TCE e concede prazo para devolução dos recursos, tendo em vista a devolução do Ofício SEI n.º 37/2019/DAL/SG C/SE-ME;
f) 29/6/2020 - Autuação da TCE no âmbito do TCU;
g) 16/8/2021 - Citação por edital (Edital 0954/2021- Secomp-4) da Senhora Mariester Ribeiro Robes;
h) 20/11/2020 - Data da ciência, pela Associação de Defesa do Meio Ambiente de Reimer, do Ofício de Citação (Ofício 61581/2020- Secomp-4) .
19.	Pelo retrospecto acima, verifica-se que não restou caracterizado no caso concreto o decurso do prazo prescricional, de cinco anos, previsto no art. 1.º, caput, da Lei n.º 9.873/1999. De igual modo, não se constatou a prescrição intercorrente.
Conclusão
20.	Assim, mediante a aplicação analógica do regime previsto na Lei n.º 9.873/99, verifica-se que não se operou a prescrição das pretensões punitiva e ressarcitória no caso concreto, nos termos do art. 1.º, caput, da Lei n.º 9.873/1999.
Proposta
21.	Feitas essas considerações, esta representante do Ministério Público de Contas anui à proposta de encaminhamento oferecida pela unidade instrutiva à peça 89 (ratificada às peças 90 e 91) ."
	É o relatório.

não há.

Procuradora-Geral Cristina Machado da Costa e Silva.

TOMADA DE CONTAS ESPECIAL. CONVÊNIO. NÃO COMPROVAÇÃO DA BOA E REGULAR APLICAÇÃO DOS RECURSOS REPASSADOS. NÃO APRESENTAÇÃO DE DOCUMENTAÇÃO COMPROVANTE DA EXECUÇÃO DO OBJETO CONVENIADO. CITAÇÃO. REVELIA. DÉBITO. MULTA. COMUNICAÇÕES.

TOMADA DE CONTAS ESPECIAL (TCE)

Secretaria de Controle Externo de Tomada de Contas Especial (Secex-TCE).

Trata-se de tomada de contas especial instaurada pela Diretoria de Administração e Logística do Ministério da Economia em desfavor da Associação de Defesa do Meio Ambiente de Reimer e da Sra. Mariester Ribeiro Robes, em razão da não comprovação da regular aplicação dos recursos repassados pela União por meio do convênio 27/2009, firmado entre o então Ministério do Trabalho e Emprego e a referida associação, cujo objeto era a execução de ações de qualificação social e profissional do Plano Setorial de Qualificação - PlanSeQ Nacional Comércio e Serviços para Profissionais da Construção Civil nos municípios de Arroio do Padre/RS, Canguçu/RS, Pinheiro Machado/RS e Piratini/RS.
O convênio 00027/2009 foi firmado no valor de R$ 485.615,00, sendo R$ 458.653,60 à conta do concedente e R$ 26.961,40 referentes à contrapartida da convenente. Sua vigência foi fixada de 30/12/2009 a 30/6/2011, com prazo para apresentação da prestação de contas a encerrar-se em 30/7/2011. Os repasses efetivos da União totalizaram R$ 458.653,60[footnoteRef:2], conforme demonstrado abaixo: [2:  Peça 55.] 
	Nº OB
	Data emissão
	Data crédito na c/c
	Valor

	2010OB800276
	23/2/2010
	25/2/2010
	68.798,04[footnoteRef:3] [3:  Peça 59, p. 24.] 

	2010OB800699
	19/4/2010
	26/4/2010
	183.461,44[footnoteRef:4] [4:  Peça 59, p. 21.] 

	2010OB801823
	9/12/2010
	13/12/2010
	206.394,12[footnoteRef:5] [5:  Peça 59, p. 10.] 

Após a análise da prestação de contas e dos documentos complementares enviados[footnoteRef:6], o secretário de Políticas Públicas de Emprego autorizou a instauração da tomada de contas especial, em 24/5/2019[footnoteRef:7]. [6:  Peças 12, 16, 17, 19, 23, 33, 43 e 46.]  [7:  Peça 44.] 
Conforme consignado na matriz de responsabilização elaborada pelo tomador de contas[footnoteRef:8], a TCE foi instaurada em razão da não comprovação da regular aplicação dos recursos, materializada pela não apresentação de relatórios sobre a carga horária dos eventos realizados, o que não permitiu averiguar a adequação das ações de qualificação, não cumprimento da meta de inserção de profissionais no mercado de trabalho, e pela ausência de notas fiscais, o que prejudicou o estabelecimento do nexo de causalidade entre os recursos repassados e a execução do objeto do convênio. [8:  Peça 61.] 
Na fase interna da tomada de contas especial, os responsáveis foram devidamente notificados, mas não apresentaram justificativas nem providenciaram a devolução dos recursos cuja aplicação não foi devidamente comprovada.
A responsabilidade pelo dano integral, no valor de R$ 458.653,60, foi atribuída, solidariamente, à Associação de Defesa do Meio Ambiente de Reimer, na condição de contratado, e a Mariester Ribeiro Robes, na condição de dirigente. O entendimento do tomador de contas foi corroborado pelo órgão de controle interno[footnoteRef:9]. [9:  Peças 64-66.] 
No âmbito do Tribunal, a Secex-TCE alinhou-se às conclusões do tomador de contas. Assim, foram citados, solidariamente, a Associação de Defesa do Meio Ambiente de Reimer e a Sra. Mariester Ribeiro Robes[footnoteRef:10] pelo dano no valor histórico de R$ 458.653,60. [10:  Peça 72.] 
Devidamente notificados, os responsáveis permaneceram silentes.
Nesses termos, a Secex-TCE apresentou proposta de encaminhamento no sentido de considerá-los revéis, julgar suas contas irregulares, com imputação de débito e aplicação da multa prevista no art. 57 da Lei 8.443/1992[footnoteRef:11]. [11:  Peça 89.] 
O MP/TCU, representado pela procuradora-geral Cristina Machado da Costa e Silva, manifestou-se favorável a essa proposta[footnoteRef:12]. Assinalou, ainda, discordância em relação à adoção do Acórdão 1441/2016-TCU-Plenário, pela unidade instrutiva, como parâmetro para a aferição de ocorrência da prescrição punitiva. [12:  Peça 92.] 
É que, no entendimento da representante do MP/TCU, ante a tese firmada pelo Supremo Tribunal Federal no RE 636.886 (tema 899 da repercussão geral) , o regime previsto na Lei 9.873/1999 seria mais adequado para regular a prescrição para a atuação do Tribunal.
Entretanto, no caso concreto, concluiu, da mesma forma que a Secex-TCE, pela não ocorrência da prescrição punitiva. 
II
Concordo com a proposta da Secex-TCE, a qual contou, em essência, com a anuência do MP/TCU.
Considerando que restou caracterizada a não comprovação da boa e regular aplicação dos recursos repassados no âmbito do convênio 27/2009, tendo em vista que os relatórios de cumprimento do objeto e as notas fiscais atinentes aos gastos realizados não foram apresentados pelos responsáveis, impõe-se julgar irregulares as contas da Sra. Mariester Ribeiro Robes, condenando-a, solidariamente com a Associação de Defesa do Meio Ambiente de Reimer, ao pagamento do débito apurado.
Ademais, os responsáveis não se manifestaram tanto na fase interna da tomada de contas especial quanto no âmbito do Tribunal e, assim, devem ser considerados revéis, dando-se prosseguimento ao processo, em consonância com o art. 12, § 3º, da Lei 8.443/1992.
De acordo com os critérios firmados no Acórdão 1441/2016-TCU-Plenário, não ocorreu a prescrição da pretensão punitiva, uma vez que o prazo final para a apresentação da prestação de contas se deu em 30/7/2011[footnoteRef:13] e o ato de ordenação da citação ocorreu em 9/11/2020. [13:  Peça 54.] 
Diante do exposto, manifesto-me pela aprovação do acórdão que ora submeto à apreciação deste Colegiado.
TCU, Sala das Sessões, em 2 de agosto de 2022.
Weder de Oliveira
Relator